臺灣高等法院刑事判決　　　　　　　 96年度交上易字第228號
上　訴　人　台灣桃園地方法院檢察署檢察官
上　訴　人
即　被　告　乙○○
選任辯護人　吳孟勳律師
上列上訴人因被告過失致死案件，不服臺灣桃園地方法院95年度
交易字第357號，中華民國96年5月31日第一審判決（起訴案號：
臺灣桃園地方法院檢察署95年度偵字第10704號），提起上訴，
本院判決如下：
    主  文
原判決撤銷。
乙○○因過失致人於死，處有期徒刑柒月；減刑為有期徒刑參月
又拾伍日，如易科罰金，以銀元參佰元即新台幣玖佰元折算壹日
。緩刑參年。
    事  實
一、乙○○前因公共危險酒後駕車案件，經遭吊銷汽車駕駛執照
    ，無駕駛執照不應駕駛車輛，猶於民國95年4月21日上午，
    駕駛車牌號碼2402—HD號自用小客車，沿桃園縣桃園市○○
    路往三民路方向行駛，而於同日上午10時30分許，途經桃園
    市○○路527號前時，斯時理應注意車輛行駛時，駕駛人應
    注意車前狀況及兩車併行之間隔，並隨時採取必要之安全措
    施，而依當時天候晴、日間自然光線、路面乾燥、無缺陷、
    無障礙物及視距良好等情，並無不能注意之情事，竟疏未注
    意前方車輛之動態，貿然自同向右方由詹玉亦無照而騎乘之
    車牌號碼QKO—639號輕型機車左側超越，而未保持兩車併行
    之安全距離，致其車右後方與詹玉所騎乘之機車發生擦撞，
    詹玉因而人車倒地，經送醫急救後，仍延至95年4月25日下
    午4時許，因頭部外傷致顱內出血死亡。而乙○○於發現肇
    事後，即下車將詹玉送醫急救，桃園縣政府警察局桃園分局
    埔子派出所警員稽晨熹據報前往敏盛醫院，乙○○於到場處
    理員警稽晨熹尚不知孰為犯罪人之際，向該員警自首並接受
    裁判。
二、案經詹玉之女甲○○告訴及桃園縣政府警察局桃園分局報請
    臺灣桃園地方法院檢察署檢察官偵查後起訴。
    理  由
一、訊據被告乙○○固坦承於上揭時地，無駕駛執照駕駛車牌號
    碼2402—HD號自用小客車，行經桃園市○○路527號處之事
    實，惟矢口否認有何過失致死之犯行，辯稱：案發當天伊沒
    有看到詹玉騎乘之機車，只有聽到倒地聲，我才往後視鏡看
    ，伊看到1台機車倒地，即下車打電話叫救護車，伊沒有與
    詹玉騎乘之機車發生擦撞云云。又辯稱：證人稽晨熹在警察
    局跟伊說伊的車子沒有碰撞的新擦痕，但於原審卻說伊車子
    右後車門有一道新的痕跡，其所述新的痕跡是右後車門接近
    底盤的位置，所以不可能是伊與被害人車子碰撞的痕跡；原
    審95年10月31日、11月21日勘驗筆錄，也看不出伊的車子與
    被害人的車子有擦撞到的情況，也無法證明被告有超越被害
    人車子的情況云云（見本院96年8月1日審理筆錄）。惟查：
（一）、被告前於警詢中自承：伊當時感覺到有東西輕微擦撞到
        伊車右後視鏡，然後伊從車內右後視鏡發現後方有1部
        機車倒地等語（詳95年度相字第712號相驗卷第9頁），
        且於偵查中供承：伊駕車行經肇事處時，死者當時與伊
        同向，伊只聽到碰撞之聲因，伊從後視鏡看到死者倒地
        ，即下車將她送醫等語（詳95年度相字第712號相驗卷
        第30頁）。而證人即本件現場處理警員稽晨熹於原審審
        理時證述：伊到現場時雙方已經不在現場，伊將機車牽
        起來看並無明顯碰撞痕跡，只有倒地的刮傷，自用小客
        車亦無明顯碰撞痕跡，只有其右後車門有1條乾淨、新
        的摩擦痕跡等語（詳原審95年10月31日審判筆錄）。復
        原審勘驗卷附桃園縣政府警察局所提供之ＶＣＤ光碟所
        錄影之事發經過畫面，勘驗結果如下：「20秒：白色車
        輛車頭先突出，機車原是在該車右側併行，後來則在白
        色車的右後方；21秒：兩車併行到柱子處，併行情形係
        機車在白色車子的右後車門處；22秒：白色車子車身駛
        越機車後，機車倒地。」，並勘驗被害人家屬甲○○提
        供之禍當時定格光碟，勘驗結果如下：「被告車頭先出
        現，被害人的機車在被告車輛右側，被告的車輛逐漸超
        越機車，機車後來倒地，在2車之間並無其他車輛駛越
        。」，此有原審95年10月31日、同年11月21日勘驗筆錄
        在卷足憑。又本件車禍經送鑑定，亦認被告車輛超越死
        者機車之行車動態應可確定，此有臺灣省車輛行車事故
        覆議鑑定委員會96年1月8日府覆議字第0950101126號函
        附卷可佐。從而，死者騎乘之機車與被告車輛之行向為
        同向，且死車騎乘之機車係在被告車輛之右側，後被告
        駕駛車輛超越死者機車等節，應堪認定。是依被告上揭
        自白、證人稽晨熹之證詞及上揭勘驗、鑑定結果，死者
        騎乘之機車既適在被告車輛之右側，而被告駕車超越機
        車時，被告理應注意車輛動態及保持安全間隔，其未警
        戒上情，而致死者機車與其車右後方碰撞，被告自有疏
        未注意車前狀況及未保持2車併行之安全距離，被告有
        如事實欄所載之過失甚為明確。是被告辯稱伊沒有與死
        者之機車擦撞云云，不足採信。
（二）、按汽車行駛時，駕駛人應注意兩車併行之間隔，並隨時
        採取必要之安全措施，交通安全規則第94條第3項定有
        明文。被告駕車使用道路，對此自無諉稱不知，依當時
        之情形，被告並無不能注意之情事，則其駕車行經上開
        肇事路段，竟疏未注意死者詹玉騎乘機車在旁行駛，於
        超越機車時未保持安全間隔而發生擦撞，致詹玉人、車
        倒地，終究因頭部外傷致顱內出血死亡，則其有違前揭
        道路交通安全規則而駕車甚明。而詹玉確因本件車禍而
        死亡之事實，亦經檢察官督同法醫師相驗屬實，並製有
        勘驗筆錄、驗斷書及相驗屍體證明書在卷可憑明，被告
        上開過失行為與死者詹玉死亡之結果有相當因果關係。
（三）、綜上事證，互核以參，被告所辯不足採信，本件事證明
        確，被告過失致死犯行已臻明確，堪予認定。
二、按修正後刑法第2條第1項之規定：「行為後法律有變更者，
    適用行為時之法律。但行為後之法律有利於行為人者，適用
    最有利於行為人之法律」，係規範行為後法律變更所生新舊
    法比較適用之準據法，於新法施行後，應適用新法第2條第1
    項之規定，為「從舊從輕」之比較；比較時應就罪刑有關之
    共犯、未遂犯、想像競合犯、牽連犯、連續犯、結合犯，以
    及累犯加重、自首減輕暨其他法定加減原因（如身分加減）
    與加減例等一切情形，綜其全部罪刑之結果而為比較（最高
    法院95年第8次刑庭會議決議參照）。查被告行為後，關於
    (1)、刑法第276條第1項之過失致死罪之法定罰金刑部分，由
    原定貨幣單位銀元2000元以下罰金，並依罰金罰鍰提高標準
    條例第1條前段規定提高為10倍（提高後折算為新臺幣6萬元
    以下罰金），經依修正後刑法施行法第1條之1第1項、第2項
    前段規定，修正為貨幣單位為新臺幣，並就所定數額提高為
    30倍，亦即修正為新臺幣6萬元以下罰金；而法定罰金刑最
    低度部分，由修正前刑法第33 條第5款規定為銀元1元以上
    ，依罰金罰鍰提高標準條例第1條前段提高為10倍（提高後
    折算為新臺幣30元），修正後刑法第33條第5款則修正為新
    臺幣1千元以上，以百元計算；比較行為時法與裁判時法，
    關於修正之罰金刑最高度部分，行為時法與裁判時法輕重相
    同，行為時法並無不利於被告情形，而就修正之罰金刑最低
    度部分，行為時法較有利於被告；(2)、刑法第62條原規定：
    「對於未發覺之罪自首而受裁判者，減輕其刑。但有特別規
    定者，依其規定」，而95年7月1日修正公布施行之刑法第62
    條則規定；「對於未發覺之罪自首而受裁判者，得減輕其刑
    。但有特別規定者，依其規定」，比較新舊法之結果，舊法
    關於自首部分刑度為必減較有利於被告。從而，上揭(1)(2)部
    分之修正，應依修正後刑法第2條第1項前段之規定，適用行
    為時法，合先敘明。
三、核被告所為，係犯刑法第276條第1項之過失致人於死罪。被
    告係無照駕駛，業據其供明在卷，其因無照駕駛因而致人死
    亡，應依道路交通管理處罰條例第86條第1項規定，依法加
    重其刑。被告肇事後，向前來處理之警員自首肇事，業據證
    人稽陳熹於本院審理時證述在卷，爰依修正前刑法第62條前
    段規定，減輕其刑，並先加後減之。
四、原審據以論罪科刑，固無不當，惟查被告犯罪於96年4月24
    日以前，合於中華民國96年罪犯減刑條例之第2條第1項第3
    款、第7條、第9條之減刑條件，原審未及斟酌比較，尚有未
    當。被告上訴指摘原判決量刑過重及檢察官上訴指摘原判決
    量刑過輕，雖均無理由，惟原判決既有前開可議之處，自應
    由本院予以撤銷改判。爰審酌被告行經上揭路段，未能注意
    車前狀況及兩車併行間隔之過失情形，被害人並因被告之過
    失而死亡，及犯後否認犯行等一切情狀，量處有期徒刑7月
    如主文第2項所示之刑。
五、又被告犯罪於96年4月24日以前，合於中華民國96年罪犯減
    刑條例之第2條第1項第3款、第7條、第9條之減刑條件，因
    減輕其刑2分之1。又被告行為後，刑法業於94年2月2日修正
    公布，95年7月1日起施行如前述，其中刑法第41條第1項前
    段關於易科罰金之規定，修正前規定：「犯最重本刑為5年
    以下有期徒刑以下之刑之罪，而受6個月以下有期徒刑或拘
    役之宣告，因身體、教育、職業、家庭之關係或其他正當事
    由，執行顯有困難者，得以1元以上3元以下折算1日，易科
    罰金」，修正後規定：「犯最重本刑為5年以下有期徒刑以
    下之刑之罪，而受6個月以下有期徒刑或拘役之宣告者，得
    以新臺幣1千元、2千元或3千元折算1日，易科罰金」，且罰
    金罰鍰提高標準條例第2條亦配合刪除，經比較修正前、後
    之法律之適用，以修正前之法律較有利於被告，爰依修正前
    刑法第41條第1項前段之規定諭知易科罰金之折算標準。
六、查被告前未曾因故意犯罪受有期徒刑以上刑之宣告，有本院
    被告前案紀錄表可參，素行尚佳，嗣已與被害人詹順欽、甲
    ○○、賴靜慧達成和解，有和解書在卷可憑，綜合上情，本
    院認被告經此教訓，當知警惕，而無再犯之虞，所宣告之刑
    以暫不執行為適當，爰宣告緩3刑年，以啟自新。
據上論斷，應依刑事訴訟法第369條第1項前段、第364條、第299
條第1項前段，道路交通管理處罰條例第86條第1項，刑法第2條
第1項前段、第276條第1項、第74條第1項第1款、修正前第62條
前段、修正前第41條第1項前段，刑法施行法第1條之1第1項、第
2項前段，中華民國96年罪犯減刑條例之第2條第1項第3款、第7
條、第9條，廢止前罰金罰鍰提高標準條例第2條，判決如主文。
本案經檢察官陳明光到庭執行職務。
中　　華　　民　　國　　96　　年　　8 　　月　　22　　日
　　　　　　　　　刑事第七庭審判長法　官　黃麗生
　　　　　　　　　　　　　　　　  法　官　許錦印
　　　　　　　　　　　　　　　　  法　官　江國華
以上正本證明與原本無異。
不得上訴。
                                  書記官  陳玉嬋
中　　華　　民　　國　　96　　年　　8 　　月　　23　　日
附錄本案論罪科刑法條：
中華民國刑法第276條第1項規定：
因過失致人於死者，處2年以下有期徒刑、拘役或2千元以下罰金
。
